臺灣彰化地方法院民事判決　九十三年度簡上字第四一號
　　上　訴　人　乙 ○ ○
　　訴訟代理人　洪 錫 爵　律師
　　被 上訴 人　丙 ○ ○
　　訴訟代理人　甲 ○ ○
右當事人間請求返還土地事件，上訴人對於中華民國九十二年十二月十六日本院員林
簡易庭第一審判決（九十二年度員簡字第三一號）提起上訴，本院於九十三年十二月
八日言詞辯論終結，判決如左：
    主      文
原判決駁回上訴人後開之訴部分暨訴訟費用之裁判均廢棄。
右廢棄部分，被上訴人應將上訴人所有坐落彰化縣員林鎮○○段一九八地號土地上，
如附圖即彰化縣北斗地政事務所九十二年九月二十六日土地複丈成果圖所示編號Ｃ部
分面積一．○三平方公尺之牆壁拆除，並將該編號Ｃ及同成果圖編號Ｂ部分面積○．
四八平方公尺之土地交還上訴人。
其餘上訴駁回。
第一、二審訴訟費用由被上訴人負擔三分之二，餘由上訴人負擔。
    事實及理由
一、上訴人起訴主張：坐落彰化縣員林鎮○○段一九八地號土地為伊所有，被上訴人
    無權占用其上如附圖即彰化縣北斗地政事務所九十二年九月二十六日土地複丈成
    果圖編號Ａ、Ｂ、Ｃ所示面積依序為○．七三平方公尺、○．四八平方公尺、一
    ．○三平方公尺之土地，並在該Ａ、Ｃ部分建有地上物（牆壁），經伊屢次請求
    拆除未果等情，本於所有權，求為命被上訴人將編號Ａ、Ｃ部分之地上物拆除，
    並將編號Ａ、Ｂ、Ｃ部分之土地返還之判決。原審為上訴人敗訴之判決，上訴人
    不服，提起上訴，其上訴聲明，求為(1)原判決廢棄；(2)被上訴人應將如附圖編號
    Ａ、Ｃ所示之建物拆除，並將編號Ａ、Ｂ、Ｃ部分之土地交還上訴人；(3)第一、
    二審訴訟費用由被上訴人負擔之判決。
二、被上訴人則以：前開房屋，係四十五年間由其母購買，再由伊繼承，因老舊漏雨
    ，而在九十二年間略有修繕，但並未逾越原始建物之範圍，自無侵占上訴人之土
    地。況於七十五年間，由於鄰地所有人即訴外人張寶鶯，經上訴人仲介與建商謝
    招宏合建房屋後，發現被上訴人之房屋越界占用其部分土地（即同段一九七地號
    土地），而生糾紛。惟雙方於七十六年一月十七日達成和解，由被上訴人購買該
    越界部分之土地，上訴人亦明知此情，並取得剩餘之系爭畸零土地作為仲介報酬
    ，其請求被上訴人返還土地，有違誠信原則，為無理由等語，資為抗辯。
三、上訴人主張前揭一九八地號土地為其所有，被上訴人無權占用其上如附圖所示編
    號Ａ、Ｂ、Ｃ部分土地，並在編號Ａ、Ｃ部分建有牆壁之事實，有其所提土地登
    記謄本、地籍圖謄本為證，復經原審會同彰化縣北斗地政事務所派員勘測屬實，
    分別製有勘驗筆錄及土地複丈成果圖在卷可稽，被上訴人亦未主張及證明有何占
    用該等土地之正當權源，上訴人主張之此部分事實，自堪信為真實。
四、被上訴人與訴外人張寶鶯間前開一九七地號土地侵占糾紛，係在七十六年一月十
    七日達成和解，由被上訴人向該土地之所有權人張寶鶯及賴柑月購買占用部分之
    土地十平方公尺（即分筆後之同段一九七－一地號土地），而於七十六年五月十
    三日辦畢所有權移轉登記，為被上訴人所陳明，並有其所提本院七十五年度自字
    第二八號刑事判決及彰化縣員林地政事務所九十二年十一月十九日函送之土地登
    記聲請書等相關資料影本附原審卷可稽，顯然被上訴人與張寶鶯當時所解決的是
    上訴人占用一九七地號土地之糾紛，而非處理系爭一九八地號被占用之問題。另
    由於上訴人仲介地主張寶鶯與建商謝招宏間合建房屋事宜，地主張寶鶯始將剩餘
    之畸零地即系爭一九八地號土地移轉給上訴人，為上訴人所陳明，並經證人謝招
    宏、謝義文（即代辦過戶登記之土地代書）於原審證述屬實。惟上訴人係於七十
    五年九月四日，以買賣為原因受讓系爭一九八地號土地，並於同年十月二日移轉
    所有權登記完畢，有土地登記謄本可按，足證係上訴人受讓取得系爭土地後，被
    上訴人始與張寶鶯達成和解及取得一九七－一地號土地。上訴人與證人謝義文關
    於上訴人取得系爭土地，係在被上訴人與張寶鶯和解並取得上開土地之後之陳述
    或證言，時間上顯然與事實不相符合，應屬誤會。
五、按所有人對於無權占有其所有物者，得請求返還之，對於妨害其所有權者，得請
    求除去之，為民法第七百六十七條所規定。本件被上訴人無權占用上訴人所有之
    系爭編號Ａ、Ｂ、Ｃ之土地，並在Ａ、Ｃ部分有建物牆壁，已如前述，上訴人本
    於所有權之作用，請求被上訴人將該Ａ、Ｃ部分之牆壁拆除，並返還Ａ、Ｂ、Ｃ
    部分之土地，於法即非無據。惟，
  1.系爭編號Ａ部分，乃被上訴人所有坐落同段一七四地號土地上樓房（門牌號碼彰
    化縣員林鎮○○路二三七號主建物）基礎牆壁之一部分，編號Ｃ部分，則是坐落
    同段一九七－一地號土地上平房（前開主建物後方搭建之增建物）之牆壁（南面
    部分，外層為舊有牆壁，內層為新造牆壁；東面部分，為新造牆壁），業經本院
    受命法官會同兩造及台灣省建築師公會彰化縣辦事處人員（即張裕昌建築師）勘
    驗現場屬實，製有勘驗筆錄可參，並有上訴人所提照片九張附卷可按。
  2.查權利之行使，不得以損害他人為主要目的，民法第一百四十八條第一項定有明
    文。而權利之行使，是否以損害他人為主要目的，應就權利人因權利行使所能取
    得之利益，與他人因其權利行使所受之損失，比較衡量以定之，倘其權利之行使
    ，自己所得利益極少，而他人所受之損失甚大者，即非不得視為以損害他人為主
    要目的（最高法院七十一年台上字第七三七號判例參照）。系爭編號Ａ部分之牆
    壁，為門牌號碼彰化縣員林鎮○○路二三七號樓房主建物基礎牆壁之一部分，面
    積僅有○．七三平方公尺，如予強制拆除，不僅所需之切割牆壁費用高昂，且有
    危及該樓房主建物安全之虞，並需將上訴人在一九八地號土地上搭建之鐵架造建
    物部分拆除，始得進行，對被上訴人所造成之損害顯然甚大，於上訴人而言，則
    所獲之利益甚少。上訴人就此部分請求被上訴人拆屋還地，即屬以損害他人為主
    要目的，為權利之濫用，自應不予准許。
  3.另系爭Ｃ部分，僅屬被上訴人所有前開主建物後方增建的平房建物之牆壁，如予
    拆除，並不影響主建物結構之安全，且毋須拆去上訴人之建物亦可執行拆除工作
    ，尚無以損害他人為主要目的之情事。至上訴人在被上訴人與訴外人張寶鶯前開
    侵占土地案件，雖曾擔任證人，期間亦曾與被上訴人及其夫許東洲發生傷害之刑
    事糾紛（參被上訴人所提台灣彰化地方法院檢察處七十五年度偵字第四八四八、
    四九二七號不起訴處分書影本），而對於被上訴人與張寶鶯間有關土地侵占糾紛
    之過程及結果，不得諉為不知。然被上訴人與張寶鶯間，係因關於被上訴人越界
    占用一九七地號土地而發生糾紛，最後雙方和解所處理者，亦僅限於占用該筆土
    地之範圍，不及於系爭一九八地號土地。尤其，上訴人在被上訴人與張寶鶯和解
    之前，即取得系爭土地之所有權，且無證據足認與當時有關之當事人亦知悉被上
    訴人所有之前開平房增建物同時越界占用一九八地號土地，故張寶鶯既不可能將
    已非其所有之系爭土地出賣給被上訴人，上訴人當時亦無由獲知此項越界占用之
    事實。則上訴人如今發現被上訴人越界占用前開編號Ｂ、Ｃ部分之土地，乃請求
    被上訴人拆除Ｃ部分牆壁及返還Ｂ、Ｃ部分之土地，自無違反誠實信用原則可言
    。被上訴人辯稱其於和解時，已向訴外人張寶鶯買受包括系爭土地在內之全部越
    界占用之土地，上訴人明知此情，猶訴請拆屋還地，有違誠信原則云云，委無可
    取。上訴人請求被上訴人拆除Ｃ部分牆壁，並交還Ｂ、Ｃ部分之土地，洵無不合
    ，自應予准許。
六、原審以上訴人本件請求，有違誠實信用原則，而為上訴人全部敗訴之判決，在上
    開應予准許範圍，尚有未洽。上訴意旨，指摘原判決該部分為不當，求予廢棄改
    判，為有理由，爰將此部分廢棄並改判如主文第二項所示。其餘應不予准許部分
    ，原判決尚無不合，上訴人此部分上訴，為無理由，應予駁回。
據上論結，本件上訴為一部有理由，一部無理由，依民事訴訟法第四百三十六條之一
第三項、第四百四十九條第一項、第四百五十條、第七十九條，判決如主文。
中　　　華　　　民　　　國　　九十三　　年　　 十二 　　月　　二十二　　日
                                  民事第二庭
                                      審判長法  官　何 志 通
                                            法　官　羅 秀 緞
                                            法　官　陳 瑞 水
右為正本係照原本作成。
本判決不得上訴。
中　　　華　　　民　　　國　　九十三　　年　　 十二 　　月　　二十四　　日
                                        法院書記官　楊 筱 惠
